最高法院刑事判決　　　　　　一○○年度台上字第二二二二號
上　訴　人　王志明
上列上訴人因偽造有價證券案件，不服台灣高等法院中華民國九
十八年十一月三十日第二審更審判決（九十八年度上更(一)字第四
七六號，起訴案號：台灣士林地方法院檢察署九十五年度偵緝字
第八六九號），提起上訴，本院判決如下：
    主  文
上訴駁回。
    理  由
按刑事訴訟法第三百七十七條規定，上訴於第三審法院，非以判
決違背法令為理由，不得為之。是提起第三審上訴，應以原判決
違背法令為理由，係屬法定要件。如果上訴理由書狀並未依據卷
內訴訟資料，具體指摘原判決不適用何種法則或如何適用不當，
或所指摘原判決違法情事，顯與法律規定得為第三審上訴理由之
違法情形，不相適合時，均應認其上訴為違背法律上之程式，予
以駁回。本件上訴人王志明上訴意旨略稱：（一）、原判決理由
欄認為上訴人二次偽造有價證券犯行，係連續犯。然事實欄認為
上訴人係為清償欠債及向他人借款之目的而為，似係以實現一個
犯罪為目的，在刑法評價上，其先後多次舉動僅為全部犯罪行為
之一部，應依接續犯理論，論以包括的一罪。惟原判決認屬連續
犯，自有理由矛盾之違法。（二）、上訴人或辯護人於原審民國
九十八年十一月十九日之審判筆錄中，自始未對調查之證據，明
示同意作為證據，原判決為前揭認定，顯與審判筆錄內容不符，
亦有判決理由矛盾之違法。又原審審判長問上訴人「對證人王木
成、柯甫奇（即柯承彤）所述有何意見？」，究竟係提示警詢或
偵查筆錄？顯不明確，如僅係就柯甫奇「偵訊筆錄」而為，非關
「警詢筆錄」，故對柯甫奇之警詢筆錄而言，亦有審判程序未依
法提示證據予被告表示意見之違法。（三）、原判決事實欄明確
認定上訴人於九十四年八月下旬之某日（約於九十四年八月二十
六日之前五日）將偽造支票交付柯甫奇，但柯甫奇證稱係在九十
四年八月初，在修理廠內拿面額新台幣（下同）二十五萬之支票
給伊，則該支票交付之時間，前後已有矛盾。有關債務清償期為
九十四年八月十五日，苟於同年八月初即交付支票，既未屆清償
期，與所稱該支票係用於清償債務之情形未符。原判決認定上訴
人之犯罪時間為同年八、九月期間，但理由所引用柯甫奇之證詞
，認為是同年八月初交付，則事實欄另載「九月期間」從何而來
？原判決未予說明，亦有理由不備之違法。（四）、既然清償期
限為八月十五日尚未屆至，倘上訴人未受任何脅迫，何以需於自
己工作場所主動交付二十五萬元之支票予柯甫奇？況且上訴人與
柯甫奇之配偶劉姿瑩間之借款，尚設有抵押權擔保，清償日期未
屆至，上訴人本無還款之義務，凡此攸關上訴人有無偽造有價證
券之故意，詎原審未予調查釐清，率為不利上訴人之認定，即有
違經驗法則及論理法則。（五）、依據卷內所附之他項權利證書
、債權契約內容記載，上訴人借款金額、抵押權擔保債權金額均
為一百萬元，而非八十萬元，債權人為劉姿瑩，而非柯甫奇。顯
見柯甫奇證詞內容，已與卷證資料不符，原判決遽採為判決基礎
，亦有判決理由矛盾之違法。縱認該紙債權契約合法有效，借款
金額一百萬元實收八十萬元，顯已預先扣除利息，上訴人於清償
期屆至前，本無付息之義務，若非遭受不法脅迫，焉可能於清償
期前另行交付支票予柯甫奇等語。
本件原審經審理結果，認為上訴人有其事實欄所載偽造有價證券
之犯行，罪證明確，依修正前刑法牽連犯、連續犯及同法第五十
九條減輕其刑之規定，撤銷第一審之科刑判決，改判仍論處上訴
人連續意圖供行使之用，而偽造有價證券之罪刑（處有期徒刑二
年，暨相關沒收之宣告）。係以：上訴人於偵查及第一、二審均
坦承其竊取被害人王木成所有台北第五信用合作社南港分社（下
稱五信南港分社）及台灣中小企業銀行汐止分行空白支票共十七
張（其中使用二張、返還王木成六張、其餘部分燒毀），於同年
八月下旬，在其任職之台北縣汐止市（改制後稱新北市汐止區○
○○路○段三之五號清傳汽車修理廠內，將其中五信南港分社票
號第0000000號空白支票，偽造王木成為發票人，金額二
十五萬元，發票日九十四年八月二十六日，持交柯甫奇作為償債
之用。另於同年十月下旬，在上開修理廠內，將另紙五信南港分
社票號第0000000號空白支票，偽造王木成為發票人，金
額二十萬元，發票日九十四年十月二十七日，持向不知情之地下
錢莊調借現款十七萬元等情不諱，核與告訴人王木成、證人柯甫
奇分別於偵查及第一、二審審理中證述之情節相符，並有票據掛
失止付通知書遺失票據申報書、票據號碼0000000、00
00000號之支票、退票理由單各二紙等影本附卷可佐（見偵
字第五四○號卷第二五至四五頁）。堪認上訴人自白與事實相符
，其偽造有價證券犯行彰彰明甚；雖其另辯稱：被地下錢莊所逼
云云，縱或屬實，亦難解免偽造有價證券之罪責。已詳敘其調查
、取捨證據之結果及憑以認定犯罪事實之心證理由。從形式上觀
察，並無違反經驗、論理法則或其他足以影響判決結果之違法情
形存在。另查：（一）、修正前刑法上之連續犯，係指數個獨立
之犯罪行為，因其係基於一個概括的犯意反覆為之，而觸犯構成
要件相同之罪名，法律上乃以一罪論。本件上訴人因遭地下錢莊
逼債及缺乏資金周轉，乃基於意圖供行使之用而偽造有價證券之
概括犯意，先後於九十四年八月下旬及同年十月下旬，在上開修
理廠內，偽造前揭二十五萬元及二十萬元之五信南港分社王木成
帳戶支票各一紙，分別持交柯甫奇作為償債之用或向地下錢莊調
借現款十七萬元。原判決認為上訴人兩次偽造有價證券犯行，時
間緊接，所為犯罪構成要件相同之罪名，顯係基於概括犯意而為
之，應依修正前刑法連續犯之規定，論以一罪，並加重其刑。其
所持法律見解，並無不當。上訴意旨以上訴人兩次行為，或為償
債或為向他人借款，實現同一犯罪目的，在刑法上應評價為接續
犯包括的一罪，原判決論以連續犯，顯有判決理由不備或理由矛
盾之違法云云，尚難認為適法之理由。（二）、被告以外之人於
審判外之陳述，雖不符前四條之規定，而經當事人於審判程序同
意作為證據，法院審酌該言詞陳述或書面陳述作成時之情況，認
為適當者，亦得為證據。當事人、代理人或辯護人於法院調查證
據時，知有第一百五十九條第一項不得為證據之情形，而未於言
詞辯論終結前聲明異議者，視為有前項之同意，刑事訴訟法第一
百五十九條之五定有明文。本件上訴人、辯護人及檢察官於原審
九十八年十一月十九日之審判程序中，審判長問：「對於王木成
、柯甫奇所述有何意見？（提示並告以要旨）」，除上訴人答稱
：「我已經忘記我跟柯甫奇說什麼了」之外，其餘檢察官及辯護
人均答：「無」（見原審卷第二六頁）。依上開規定，其等三人
均未於言詞辯論終結前聲明異議，視為對於王木成、柯甫奇警詢
中之供述同意作為證，原判決漏載「視為」二字，雖有微疵，然
與本件判決本旨不生影響。至所提示者未區分警詢、偵訊筆錄，
當然包括警詢筆錄在內。何況上訴人之指定辯護人於該案行準備
程序時，對王木成、柯甫奇所述之證據能力，明確表示「無」意
見（見原審卷第一五頁背面）而不為爭執，竟於上訴本院時重為
爭執，並質疑未提示警詢筆錄云云，顯非適法之第三審上訴理由
。（三）、證據之取捨與事實之認定，為事實審法院之職權，倘
其採證認事並不違背證據法則，即不得任意指為違法。又供述證
據前後，雖稍有參差或互相矛盾，事實審法院非不可本於經驗法
則，斟酌其他證據，作合理之比較，定其取捨。從而供述證據之
一部認為真實者予以採取，亦非證據法則所不許。上訴人於原審
供稱在九十四年八月下旬之某日（約於同年月二十六日之前五日
）將該偽造之二十五萬元支票一紙交付柯甫奇供償債之用，與柯
甫奇證稱係於同年八月初交付之時間略有不同，惟上訴人對於竊
取上開空白支票，偽造發票人王木成並盜蓋印章於其上，偽填金
額二十五萬元後，持交柯甫奇償債之基本事實，於偵查及歷審中
始終自白不諱，詳如前述，關於交付行使之時間，難免因時間經
過久遠，記憶淡忘，致與證人供述兩歧，然無礙於事實同一性之
認定。又上訴人於原審供稱：「是，我是被逼債的」（見原審卷
第一六頁），意即不得已才偽造本件二紙支票，並非被地下錢莊
脅迫簽發支票甚明。原判決已說明其就案內所有證據，本於調查
所得心證，分別定其取捨，而憑以認定上訴人犯連續偽造有價證
券罪之依據及理由。難謂有何違反證據法則或判決不備理由或理
由矛盾之情形。上訴意旨乃徒就原判決已說明之事項，及原審採
證、認事之職權行使，任憑己見漫為事實上之爭執。其所指摘原
判決違法情形，核與法律規定得為第三審上訴理由之違法情形，
不相適合，其上訴為違背法律上之程式，應予駁回。至其牽連犯
竊盜、詐欺罪部分，核係屬刑事訴訟法第三百七十六條第二、四
款所列之案件，依該法條規定，既經第二審判決，不得上訴於第
三審法院，牽連之重罪（偽造有價證券）部分，其上訴既不合法
，而應為程序上駁回，則輕罪（竊盜、詐欺）部分，自亦無從適
用審判不可分之法理，併為實體上之審判，亦應從程序上併予以
駁回。
據上論結，應依刑事訴訟法第三百九十五條前段，判決如主文。
中    華    民    國  一○○  年    五    月    四    日
                      最高法院刑事第八庭
                          審判長法官  花  滿  堂  
                                法官  黃  正  興  
                                法官  洪  昌  宏  
                                法官  徐  昌  錦  
                                法官  王  聰  明  
本件正本證明與原本無異
                                      書  記  官  
中    華    民    國  一○○  年    五    月    六    日
                                                      Ｑ